臺灣臺北地方法院民事判決　　　　　　　95年度訴字第9893號
原　　　告　丙○○
訴訟代理人　柏有為律師
被　　　告　財政部國有財產局台灣北區辦事處
法定代理人　乙○○
訴訟代理人　吳嘉榮律師
複 代理 人　鄭淑燕律師
上列當事人間第三人異議之訴事件，本院於民國96年3月12日言
詞辯論終結，判決如下：
    主      文
原告之訴駁回。
訴訟費用由原告負擔。
    事實及理由
一、原告主張：被告曾就臺北市○○○路○段23巷1弄19號3樓房
    屋以債務人甲○○為被告，於民國93年7月7日提起遷讓房屋
    等訴訟，惟債務人甲○○早於93年3月30日將系爭房屋，以
    新臺幣（下同）500萬元出售予原告，原告並於94年12月起
    即實際居住於內，詎日前接獲民事執行處通知，被告將執前
    揭對甲○○之確定判決為執行名義，對原告所有前開房屋進
    行拆遷房屋之強制執行，致影響原告所有權，該執行名義依
    強制執行法第4條之2，對原告並無效力，原告自得依強制執
    行法第15條提起第三人異議之訴等語。併聲明：本院95年度
    執字第29225號遷讓房屋強制執行事件，就原告所有臺北市
    ○○○路1段23巷1弄19號3樓所為強制執行程序應予撤銷。
二、被告則以：系爭房屋原為臺灣省菸酒公賣局（下稱公賣局）
    所管理之省有財產，配與員工即訴外人甲○○居住使用，嗣
    因臺灣省政府功能業務與組織調整，改制為臺灣菸酒股份有
    限公司，遂將系爭房屋列為不作價投資之資產，變更為非公
    用財產，登記為中華民國所有，由被告為管理機關。詎甲○
    ○退休後，非僅未返還系爭房屋，且提供予訴外人王淑珍使
    用，故原告即對甲○○、王淑珍提起遷讓房屋等訴訟，經本
    院93年度訴字第2960號、臺灣高等法院94年度上易字第871
    號判決確定在案，嗣被告乃執上開確定終局判決，聲請本院
    95年度執字第29225號遷讓房屋強制執行，強制執行甲○○
    及王淑珍遷讓系爭房屋。原告提出協議書及戶籍登記簿謄本
    主張其以總價500萬元購買系爭房屋使用權等情，並非實在
    ，且前案本院審理期間，為究明系爭房屋使用狀況，向警查
    詢結果，系爭房屋僅王淑珍居住，益見原告並未向甲○○受
    讓系爭房屋使用權，亦未給付任何價金而點交占有系爭房屋
    ，退步言，縱令屬實，該使用權僅具債權相對效力，仍無排
    除本件強制執行效力等語置辯。併聲明：如主文第1項所示
    。
三、兩造不爭執事實：
  (一)系爭房屋坐落臺北市○○區○○段3小段168地號土地，原為
    公賣局管理之臺灣省有財產，嗣省政府功能業務組織調整，
    及公賣局改制，遂將系爭房屋及土地列為資產，變更為非公
    用財產，於88年11月29日以接管為原因，登記為中華民國所
    有，管理機關為被告。
  (二)系爭房屋於公賣局管理期間，即提供員工甲○○居住使用，
    惟甲○○退休後，並未返還公賣局，並提供予其女王淑珍使
    用。
  (三)甲○○於93年3月30日將系爭房屋以500萬元價格讓與原告（
    買賣標的為系爭房屋及地上物使用權）。
  (四)被告於93年7月1日起訴請求甲○○遷讓系爭房屋，嗣於94年
    7月21日追加王淑珍應自系爭房屋遷出，將房屋全部返還並
    請求損害賠償，經本院93年訴字第2960號判決、高院94年上
    易字第871號判決，於95年1月17日確定。
  (五)被告於95年7月4日持上開確定判決為執行名義，聲請強制執
    行（95年度執字第29225號）。
四、本件爭點如下：
  (一)原告有無與甲○○簽訂上開協議書？並實際居住於內？
  (二)原告提起第三人異議之訴，有無理由？
  (三)原告有無其他排除強制執行之權利？
五、法院之認定：
  (一)就爭點一部份：
  1.按原告對於自己主張之事實已盡證明之責後，被告對其主張
    ，如抗辯其不實並提出反對之主張者，則被告對其反對之主
    張，亦應負證明之責，此為舉證責任分擔之原則，最高法院
    18年上字第2855號判例參照。
  2.原告主張訴外人甲○○於93年3月30日將系爭房屋以500萬元
    價格讓與原告，買賣標的為系爭房屋及地上物使用權，原告
    於簽約當時支付現金50萬元，嗣於94年12月6日交付面額450
    萬元支票予甲○○等情，業經證人甲○○結證屬實（見本院
    卷第72頁反面至第73頁），併有協議書、支票影本為證（見
    本院卷第7至8頁、第68頁）。被告雖辯稱：系爭房屋係登記
    有案國有房屋，且課稅現值僅為19萬餘元，原告縱係至愚之
    人，亦不會以500萬元對價向甲○○受讓系爭房屋使用權云
    云。惟買賣契約之訂定，係屬債權行為，並非處分行為，故
    出賣他人之物所訂立之買賣契約，尚未構成無權處分，該契
    約標的於買賣契約訂約時，縱為他人所有，祇要該標的自始
    、客觀存在，仍無礙於該買賣契約有效成立，在締約當事人
    間非不受其拘束。至於買受人欲以何價格購買系爭房屋及地
    上物使用權，應屬當事人考量權利移轉成本、自身需求及資
    力，本於市場經濟及契約自由原則決定，要非被告所能置喙
    。又戶籍地址乃係依戶籍法所為登記之事項，戶籍地址並非
    為認定住所之唯一標準，更不能作為是否實際居住之證明。
    原告雖提出戶籍謄本載明其於94年12月16日將戶籍遷入系爭
    房屋（見本院卷第9頁），然據證人甲○○證述：「我是95
    年4月支票兌現後才搬走，並將鑰匙交給原告，至於原告有
    否住進去，我不知道」等語（見本院卷第73頁反面），復為
    原告所不爭執，足見原告最早係於95年4月後始實際居住於
    系爭房屋內。被告既未能提出證據爭執前述買賣資金流向，
    徒以售價過高，空言抗辯原告提出協議書不實云云，即無可
    採。
  (二)就爭點二部分：
  1.按強制執行法第15條規定：「第三人就執行標的物有足以排
    除強制執行之權利者，得於強制執行程序終結前，向執行法
    院對債權人提起異議之訴」。所謂就標的物有足以排除強制
    執行之權利者，係指對於執行標的物有所有權、典權、留置
    權、質權存在情形之一者而言，占有，依民法第940條之規
    定，不過對於物有事實上管領之力，不包含在內，最高法院
    著有44年度台上字第721號判例可資參照。
  2.原告雖曾於上開時間向訴外人甲○○購買系爭房屋及地上物
    使用權，並自95年4月間起居住於內，業如前述，惟依原告
    與訴外人甲○○協議書第6條約明：「本約簽訂完成，乙方
    （指甲○○）同意由甲方（原告）指定人員辦理戶籍遷入及
    於租單下來後轉讓予甲方，至於歷年土地房屋使用補償金、
    承租租金及租購前之訴訟費用，全部由甲方負責繳付」（見
    本院卷第7頁），證人甲○○亦不諱言：「系爭房屋出賣前
    ，並未出售所有權狀及謄本予原告，亦告知原告此為配住公
    用財產」等語（見本院卷第73頁），足見原告知悉系爭房屋
    係屬配住甲○○之國有財產，訴外人甲○○無權處分，猶以
    500萬元洽購系爭房屋及地上物使用權，並願負擔訴訟費用
    ，顯非善意占有人，亦不受民法第952條推定其為適法所有
    之權利，自不得為占有物之使用及收益。況系爭房屋既係登
    記有案國有房屋，訴外人甲○○擅將其使用權出售，顯不具
    備民法第758條所定不動產物權依法律行為而取得之生效要
    件，即難謂有足以排除強制執行之所有權存在，縱其為系爭
    房屋之現在占有人，揆諸前開判例說明，仍不得執此遽認有
    足以排除強制執行之權利。
  (三)就爭點三部分：
  1.按執行名義之執行力，除及於當事人外，並及於訴訟繫屬後
    為當事人之繼受人及為當事人或其繼受人占有請求之標的物
    者；又債務人對於債權人依第4條之2規定聲請強制執行，如
    主張非執行名義效力所及者，得於強制執行程序終結前，向
    執行法院對債權人提起異議之訴，強制執行法第4條之2第1
    項第1款、第14條之1第1項分別定有明文。
  2.本件原告復主張：訴外人甲○○早於93年3月30日將系爭房
    屋出售予原告，被告嗣於93年7月1日起訴請求甲○○遷讓系
    爭房屋等，原告並非為執行名義之確定終局判決訴訟繫屬後
    為當事人占有請求之標的物，自非上開執行名義效力所及云
    云。惟查：訴外人甲○○雖早於本件執行名義之終局確定判
    決繫屬前，即將系爭房屋及地上物使用權出售予原告，業如
    前述，原告如主張非前述執行名義效力所及，應依強制執行
    法第14條之1第1項提起債務人異議之訴，要非本件第三人異
    議之訴所得處理，而強制執行法第4條之2第1項規定僅在規
    範執行名義為確定終局判決之效力及於當事人以外之特定第
    三人，並非作為撤銷強制執行之救濟途徑，原告執此主張，
    已有未洽；微論原告實際占有系爭房屋時間係95年4月間，
    亦係在前述執行名義之終局確定判決訴訟繫屬後，仍難謂其
    非上開執行名義效力所及，附此敘明。
六、綜上所述，原告請求將本院95年度執字第29225號遷讓房屋
    強制執行事件，就原告所有臺北市○○○路○段23巷1弄19號
    3樓所為強制執行程序應予撤銷，非屬正當，為無理由，不
    應准許。
七、本件為判決之基礎已臻明確，兩造其餘之攻擊或防禦方法及
    未經援用之證據，經本院斟酌後，認為均不足以影響本判決
    之結果，亦與本案爭點無涉，自無逐一詳予論駁之必要，併
    此敘明。
八、據上論結：原告之訴為無理由，依民事訴訟法第78條，判決
    如主文。
中　　華　　民　　國　　96　　年　　3 　　月　　30　　日
                  民事第五庭    法　官　胡宏文
以上正本係照原本作成
如對本判決上訴，須於判決送達後20日內向本院提出上訴狀
中　　華　　民　　國　　96　　年　　3 　　月　　30　　日
                    　　　　　　書記官　曾寶生
